【裁判字號】    99,消債更,9
【裁判日期】    990510
【裁判案由】    更生事件
【裁判全文】
臺灣雲林地方法院民事裁定             99年度消債更字第9號
聲  請  人
即  債務人  甲○○
上列聲請人因消費者債務清理事件聲請更生，本院裁定如下：
    主  文
聲請駁回。
聲請費用由聲請人負擔。
    理  由
一、按聲請更生或清算不合程式或不備其他要件者，法院應以裁
    定駁回之，但其情形可以補正者，法院應定期間先命補正，
    此為消費者債務清理條例（下稱消債條例）第8 條所明定。
    次按債務人不能清償債務或有不能清償之虞者，得依本條例
    所定更生或清算程序，清理其債務，同條例第3 條亦定有明
    文。而債務人對於金融機構因消費借貸、自用住宅借款、信
    用卡或現金卡契約而負債務，在聲請更生或清算前，應提出
    債權人清冊，以書面向最大債權金融機構請求協商債務清償
    方案並表明共同協商之意旨，同條例第151 條第1 項亦有明
    定。且該條例所定協商前置程序意旨，在使金融機構與債務
    人就特定種類之債務清理事務上，利用法院程序外解決之協
    商機制，為迅速有效之自主性解決。而此一程序之進行，有
    賴當事人間之協力配合，本於誠信為基礎，形成債務清理之
    共識，藉由法院之事後核可，賦予協商內容作為執行名義之
    正當性。苟債務人為直接進入更生程序，而於前置協商程序
    時，故意使協商破裂，雖有債務協商不成立之形式，然藉由
    脫法方式造成此等結論，難謂債務人有進行債務清理之誠意
    ，應認法院得裁定駁回債務人更生或清算之聲請。又按當事
    人主張有利於己之事實者，就其事實有舉證之責任，民事訴
    訟法第277 條前段亦有明定，該規定依消債條例第15條準用
    於更生或清算之程序，是債務人欲利用更生或清算程序清理
    其債務，自須就首揭法條規定事項，負舉證之責。
二、本件聲請意旨略以：民國92年間其配偶張東森失業後，全家
    五口即賴其每月新台幣（下同）一萬餘元薪資收入過活，因
    入不敷出，乃以信用卡債及民間借貸支應，迄今累計積欠金
    融機構（約20萬元）及民間（48萬元）債務總計約68萬元，
    前以書面向最大債權金融機構國泰世華商業銀行股份有限公
    司（下稱國泰世華銀行）請求共同協商債務清償方案，經該
    行提出55期、利率8 ％、月付5,095 元之還款方案，惟其每
    月薪資僅18,000元，且經債權銀行對其強制執行扣薪後僅餘
    約13,000元可資運用，而其全家每月必要支出約需36,000元
    （房租5,000 元、全家膳食費12,000元、交通費3,000 元、
    教育費6,000 元、醫療費3,000 元、電話及家人置裝費支出
    2,000 元、扶養費5,000 元），自是入不敷出，是其實無力
    清償債務，致協商不成立，而其無擔保或無優先權之債務總
    額未逾1,200 萬元，復未經法院裁定開始清算程序或宣告破
    產，為此聲請更生云云。
三、聲請人上開主張，固據其提出財產及收入狀況說明書、債權
    人清冊、聲請人全戶及公婆95、96、97年度綜合所得稅各類
    所得資料清單及財產歸屬資料清單、聲請人全戶及公婆全戶
    戶籍謄本、前置協商不成立通知書影本、本院97年7 月16日
    雲院隆97執乙字第15235 號執行命令影本、98年10月23日雲
    院明98司執未字第24173 號執行命令影本、聲請人99年1 －
    3 月薪資証明單影本、房屋使用協議書及房地所有權狀影本
    、聲請人及配偶張東森之金融機構存摺影本（僅有封面）、
    國泰人壽保險股份有限公司之保險資料影本4 份、每月必要
    支出費用明細表、勞工保險被保險人投保資料表（明細）影
    本、聲請人98年度各類所得扣繳暨免扣繳憑單影本、財團法
    人金融聯合徵信中心當事人綜合信用報告暨債務清理條例前
    置協商專用債權人清冊等件為證。惟查：
  (一)聲請人雖主張：其自91年3 月15日起，因向其小叔張旭中借
    用門牌雲林縣斗六市○○路26號房屋1 、2 樓使用，每月需
    分擔水、電、瓦斯及房屋修繕費共5,000 元，惟迄今長達8
    年均未支付上開金額，累計積欠張旭中使用費48萬元云云，
    並提出房屋使用協議書、土地及建物所有權狀（均影本）等
    件（詳卷第74－76頁）為佐。然上揭房屋於66年間興建完成
    後，聲請人公婆張江益、張林春枝即設籍該處並使用迄今，
    另聲請人夫婦於83年間結婚後亦與張江益、張林春枝同籍居
    住在該址，迨至97年11月14日始在原籍分戶等情，有聲請人
    提出之其個人及其公婆全戶戶籍謄本各1 份在卷（見卷內第
    106 －109 頁）可考。其次，張旭中於97年11月20日始遷入
    該址，有本院依職權調閱之戶籍資料查詢結果表在卷可稽，
    顯見張旭中在遷入該址前並未在該處居住，而聲請人全家既
    住居在該址，則水電瓦斯費等日常開銷，自應由聲請人夫婦
    支出為屬常情，又豈有由聲請人與張旭中分擔之理？綜上各
    情，聲請人陳稱上揭房屋為其於91年3 月間向張旭中所借用
    ，並同意每月分擔水、電、瓦斯及房屋修繕費共5,000 元云
    云，是否屬實，至屬可疑，聲請人復未進步提出證明以以實
    其說，空言其每月須向其小叔張旭中支付5,000 元云云，自
    嫌無據。
  (二)其次，聲請人固主張其為扶養配偶張東森之父張江益、母張
    林春枝，每月需分擔5,000 元云云。惟上揭費用聲請人提出
    本件聲請時，並未將之列計為必要支出，迨至99年4 月26日
    聲請人始將之列為必要支出，職是，聲請人是否曾支付上開
    扶養費，已有可疑。又按夫妻之一方與他方之父母同居者，
    其相互間互負扶養之義務，民法第1114條第2 款固有明定，
    然負扶養義務者有數人時，應依左列順序定其履行義務之人
    ：1.直系血親卑親屬。2.直系血親尊親屬。3.家長。4.兄弟
    姊妹。5.家屬。6.子婦、女婿。7.夫妻之父母。且受扶養權
    利者，以不能維持生活而無謀生能力者為限，同法第1115條
    第1 項、第1117條第1 項亦分別定有明文。經查，張江益、
    張林春枝共有4 名子女，其中二子張旭中、三子張子騰均仍
    能負擔扶養義務等情，業據聲請人陳明在卷（見聲人請人99
    年4 月26日補正狀），則縱認張江益、張林春枝有應受扶養
    之權利，依上規定，仍應由渠等直系血親卑親屬即張旭中、
    張子騰先為負擔，而非由扶養義務順序在後之聲請人共同負
    擔。況張江益名下有多筆不動產乙節，亦有財產歸屬資料清
    單在卷（詳卷第80頁）可稽，聲請人復自承每年之保險費
    37,890元係由張江益、張林春枝協助繳款，有其99年4 月26
    日之民事補正狀在卷（詳卷第54頁）可查，則張江益、張林
    春枝是否不能維持生活而應受聲請人之扶養，亦非無疑。是
    聲請人既負有債務，仍主張每月需負擔公婆扶養費致無法清
    償債務，實屬無據，亦難稱公允，聲請人此部分之主張自無
    可採。
  (三)再者，聲請人雖主張：自92年間其配偶張東森失業後，全家
    生活開銷均由其一人獨力負擔云云，固據其提出張東森之95
    、96、97年度綜合所得稅各類所得資料清單、財產歸屬資料
    清單及金融機構帳戶存摺等件為佐。然上開所得及財產資料
    清單僅能顯示納稅義務人並未申報有所得收入及資產而已，
    至納稅義務人實際上是否確無收入或資產，單依上揭資料尚
    難憑認。又聲請人配偶張東森為55年8 月8 日出生，縱於92
    年間失業，惟其時年僅37歲，正值盛壯，亦有聲請人所提出
    之戶籍謄本在卷（詳卷第19頁）可憑，堪認張東森應有一定
    勞動能力足資養家活口，亦當積極尋覓就業機會，豈有任令
    聲請人單獨背負全家生計之理。況聲請人自謂其全家日常生
    活支出每月約需31,000元，姑不論聲請人從未提出相關單據
    以資證明，已難逕信，縱或屬實，依聲請人自承之其每月18
    ,000元收入支應，其家庭每月尚有13,000元（計算式：31,0
    00－18,000＝13,000元）之資金缺口需待彌平，而聲請人除
    先前積欠金融機構約20萬元信用卡債外，並無其他負債，顯
    見其家戶應有其他收入至明，否則聲請人既自承係獨力負擔
    家計為何未有其他負債增生呢？職是，聲請人雖云其夫並無
    工作收入，單靠其一人獨力養家云云，是否屬實，亦難令人
    盡信。
  (四)綜上，聲請人雖主張其每月須負擔全家生活支出36,000元（
    使用房屋分擔費5,000 元、膳食費12,000元、交通費3,000
    元、教育費6,000 元、醫療費3,000 元、衣服/ 電話費2,00
    0 元、扶養費5,000 元），並提出必要支出費用明細表在卷
    （詳卷第102 頁）為憑，然聲請人就租金支出既未能舉證以
    明，且扶養費支出亦屬於法無據，自均予以扣除，則聲請人
    家戶每月需支出之費用應約為26,000元（計算式：膳食費12
    ,000元＋交通費3,000 元＋教育費6,000 元＋醫療費3,000
    元＋衣服/ 電話費2,000 元＝26,000元）。上開家庭生活費
    用再經與其配偶張東森平均分擔之結果，聲請人每月所需負
    擔之生活開銷應為13,000元（計算式：26,000元÷2 人＝13
    ,000元/ 人）；而聲請人98年度所得淨額為266,552 元，亦
    有聲請人98年度各類所得扣繳暨免扣繳憑單在卷（詳卷第11
    6 頁）可稽，依此計算，聲請人98年度每月之收入約為22,2
    13元（計算式：266,552 元÷12月＝22,213元/ 月，元以下
    四捨五入）。準此，聲請人於98年間向國泰世華銀行申請前
    置協商時，以其當時每月所得扣除支出後，尚有9,213 元（
    計算：22,213元－13,000元＝9,213 元）可資運用觀之，則
    聲請人顯能負擔該行當時所提出55期、利率8 ％、月付金5,
    095 元之還款方案至灼，自難認本件聲請人有不能清償債務
    或有不能清償之虞，而得聲請更生。且聲請人既能負擔債權
    銀行所提出之還款方案，卻不思樽節開支，勉力還款，反逕
    以仍有民間債務，及薪資遭強制執行，是無法負擔任何還款
    條件為由，故意不予接受，亦難認其已盡相關協商義務，而
    實質上經由協商機制，與最大債權金融機構進行債務清理之
    程序，揆諸首揭規定及說明，難謂聲請人已履行消債條例所
    要求之前置協商程序，而與消債條例立法目的顯然相違，亦
    不得不令人質疑聲請人此舉係在圖減免債務。職故，本件聲
    請人既無任何不能清償債務之情事，聲請更生之要件顯然不
    備，亦與消債條例第151 條立法理由有違，且上開欠缺又屬
    無從補正，自應駁回其聲請，爰裁定如主文。
中    華    民    國    99    年    5     月    10    日
                  民事第一庭  法  官  蔣得忠
上為正本係照原本作成
如不服本裁定，應於裁定送達後10日內，以書狀向本院提出抗告
，並繳納抗告費新臺幣1千元
中    華    民    國    99    年    5     月    10    日
                              書記官  楊淳詒

司法院資訊處製作；財團法人民間司法改革基金會備份。
